【裁判字號】    94,上,205
【裁判日期】    950214
【裁判案由】    請求塗銷所有權移轉登記等
【裁判全文】
臺灣高等法院臺中分院民事判決           94年度上字第205號
上  訴  人  華僑商業銀行股份有限公司
法定代理人  乙○○
訴訟代理人  甲○○
訴訟代理人  陳怡成律師
複  代理人  吳雪如律師
            陳慧芬律師
被  上訴人  丙○○
法定代理人  丁○○
            戊○○
訴訟代理人  周金城律師
?????  郭美絹律師
被?上訴人  己○○?住臺中縣清水鎮○○路90巷7號?
上列當事人間請求塗銷所有權移轉登記等事件，上訴人對於中華
民國94年3月29日臺灣彰化地方法院93年度訴字第774號第一審判
決提起上訴，本院於95年1月17日言詞辯論終結，判決如下：
    主  文
上訴駁回。
第二審訴訟費用由上訴人負擔。
    事實及理由
一、本件上訴人華僑商業銀行股份有限公司法定代理人已由張兆
    順，變更為乙○○，上訴人依法聲明由新任法定代理人乙○
    ○承受訴訟，自無不合，先予敘明。
二、上訴人於原審起訴主張：(1)被上訴人己○○於民國（下同）
    89年1月17日簽立保證書予上訴人，承諾就訴外人劉許玉雲
    之借款於本金新臺幣（下同）449萬元範圍內負連帶清償責
    任。嗣劉許玉雲自92年3月20日起即未繳付本息，依約喪失
    期限利益，全部債務視為到期，上訴人遂於92年10月3日向
    台灣台中地方法院聲請對劉許玉雲及被上訴人己○○核發支
    付命令。詎被上訴人己○○收受上開支付命令後，於同月13
    日將其所有如原審附表所示不動產移轉登記予被上訴人丙○
    ○。惟被上訴人丙○○當時年僅18歲，依常理並無資力購買
    系爭不動產。又被上訴人間有親戚關係，顯見被上訴人己○
    ○係為脫產，始與被上訴人丙○○互為買賣及移轉所有權之
    通謀虛偽意思表示，依民法第87條第1項之規定，被上訴人
    間上開行為均屬無效。據此，被上訴人己○○原得請求被上
    訴人丙○○負回復原狀之責，惟因其怠為行使，上訴人既為
    被上訴人己○○之債權人，自得依代位權之法律關係，請求
    被上訴人丙○○塗銷系爭不動產之移轉登記。又被上訴人等
    人共同故意以背於善良風俗之方法加損害於上訴人，依民法
    第184條第1項後段，第185條規定之侵權行為法律關係，上
    訴人亦得請求被上訴人丙○○負回復原狀之責。(2)縱認被上
    訴人間無通謀虛偽之意思表示，然被上訴人己○○就系爭不
    動產移轉行為係屬無償行為，且其所餘之財產顯不足清償積
    欠上訴人之債務，其移轉行為顯已侵害上訴人之債權，上訴
    人自得依民法第244條第1項之規定，訴請撤銷之，並塗銷移
    轉登記，求為判決，先位聲明：(一)請求確認被上訴人己○○
    與丙○○間於92年10月1日就如原審附表所示不動產所為之
    買賣債權關係與所有權移轉登記均不存在。(二)被上訴人間於
    92年10月1日就原審附表所示不動產所為之買賣行為及所有
    權移轉行為，應予撤銷；被上訴人丙○○應塗銷如原審附表
    所示不動產於92年10月13日之所有權移轉登記：備位聲明：
    (一)被上訴人間於92年10月1日就原審附表所示不動產所為之
    買賣行為及所有權移轉行為，應予撤銷。(二)被上訴人丙○○
    應塗銷如原審附表所示之不動產於92年10月13日之所有權移
    轉登記。
三、被上訴人則以：系爭不動產原為訴外人蔡興進所有，因蔡興
    進積欠被上訴人丙○○之父親丁○○債務而無力清償，雙方
    遂約定以系爭不動產抵償部分債務，並於88年3月間移轉登
    記予丁○○。嗣丁○○又與訴外人林信村約定以其名義登記
    為系爭不動產之所有權人，而實際所有權仍歸丁○○所有。
    其後，於90年11、12月間，丁○○欲以系爭不動產為抵押擔
    保向台中銀行續借資金，由於登記名義人林信村拒絕就該項
    貸款再簽立擔保本票，因此丁○○與林信村乃合意終止借名
    登記契約。嗣丁○○復與被上訴人己○○約定以其名義登記
    為系爭不動產所有權人，且於90年12月7日由林信村名義移
    轉登記為被上訴人己○○名義。嗣丁○○再以被上訴人己○
    ○之名義向台中銀行貸款，而貸款之本息實際上均由丁○○
    負責繳納。迨至92年9月間，丁○○與被上訴人己○○合意
    終止借名登記契約，被上訴人己○○原應將系爭不動產所有
    權返還登記予丁○○，因丁○○同時欲將系爭不動產贈與被
    上訴人丙○○，為避免輾轉登記手續繁雜，遂約定由被上訴
    人己○○直接將系爭不動產移轉登記予被上訴人丙○○，並
    由丁○○依法繳納8萬5千5百24元贈與稅。又被上訴人己○
    ○於92年10月1日辦理系爭不動產所有權移轉登記予被上訴
    人丙○○係早於上訴人對其聲請核發支付命令之前，被上訴
    人間根本無通謀虛偽移轉財產之意思表示或詐害債權之可能
    ，上訴人請求無理由等語置辯。
四、原審法院審酌兩造攻擊防禦方法後，認訴外人丁○○（被上
    訴人丙○○之法定代理人）方為系爭不動產之實際所有權人
    ，僅係借用被上訴人己○○之名義登記而已，是丁○○嗣後
    終止其與被上訴人己○○間之借名契約，請求被上訴人己○
    ○返還系爭不動產，並指定被上訴人丙○○為登記名義人，
    自為法所允許，非屬通謀虛偽意思表示無效之情形，而被上
    訴人己○○依丁○○之指示將該不動產移轉登記予被上訴人
    丙○○名下，亦係履行其返還義務之行為，非屬有害及債權
    之無償行為，再被上訴人己○○將系爭不動產所有權移轉登
    記為被上訴人丙○○名義，既非法所禁，並不具違法性，亦
    無加損害於上訴人，與侵權行為之要件亦有不合，因而判令
    駁回上訴人於原審之起訴請求。上訴人對於原審上開判決提
    起上訴，上訴聲明：(一)原判決廢棄。(二)先位聲明：(1)確認被
    上訴人間於民國92年10月1日就原審附表所示不動產之買賣
    關係與所有權移轉登記均不存在。(2)被上訴人丙○○應塗銷
    如原審附表不動產於92年10月13日之所有權移轉登記；(三)備
    位聲明：(1)被上訴人間於92年10月1日就原審附表所示不動
    產所為之買賣行為及所有權移轉行為，應予撤銷。(2)被上訴
    人丙○○應塗銷如附表所示不動產於92年10月13日之所有權
    移轉登記。(四)第一、二審訴訟費用由被上訴人負擔。被上訴
    人則答辯聲明：(一)上訴駁回。(二)第二審訴訟費用由上訴人負
    擔。
五、兩造於本院95年1月17日言詞辯論期日所協議不爭執之事實
    如下：
(一)、系爭如原審附表所示之不動產，原為訴外人蔡興進所有，於
    88年3月2日申請移轉，於88年3月4日由蔡興進名義移轉登記
    予丁○○名下（見原審卷第116、121頁土地及建物登記簿謄
    本所載）。
(二)、丁○○取得該不動產時，原由國泰世華銀行所設定之本金最
    高限額新台幣（下同）864萬元抵押權並未塗銷。
(三)、系爭不動產於88年12月17日即借名登記在林信村名下，丁○
    ○則自89年5月10日起即舉家遷入系爭建物內居住迄今（見
    原審卷第185頁筆錄，第23、29頁彰化縣彰化地政事務所異
    動索引、第165頁戶口名簿影本）
(四)、90年12月7日系爭不動產，以買賣為原因，由林信村名義移
    轉登記予己○○名下。
(五)、被上訴人己○○於89年1月17日簽立保證書，承諾就訴外人
    劉許玉雲之借款，於本金449萬元之範圍人任連帶保證人，
    斯時系爭不動產尚未登記予被上訴人己○○名下。
(六)、丁○○於90年12月27日以被上訴人己○○為借款人名義，持
    系爭不動產向台中銀行設定最高限額抵押權登記並申貸借款
    500萬元，且以貸款所得，連同匯款手續費60元，共487萬47
    471元用以清償原所擔保之國泰世華銀行借款債權，並於91
    年1月3日塗銷國泰世華銀行原設定登記之抵押權（本院卷第
    (一)54-57頁）。
(七)、前揭台中商銀前開5百萬元之借款債務，係由丁○○先後於
    91年2月1日及同年4月19日分別將3百萬元及197萬3千6百39
    元匯入被上訴人己○○在台中銀行設立之帳戶內，再由台中
    銀行自該帳戶內自動扣款清償（見本院卷(一)第152-15 3頁，
    己○○存摺明細所載）。
(八)、上訴人於92年10月3日向台中地院聲請對第三人劉許玉雲及
    被上訴人己○○核發支付命付。
(九)、被上訴人己○○於92年年10月13日將系爭房地移轉登記予被
    上訴人丁○○之女丙○○。
(十)、被上訴人己○○及丙○○二人間並無買賣關係存在。
(十一)、依國泰世華商業銀行有限公司員林分公司94年8月18日及同
    年11月24日回函所示，原由國泰世華銀行所設定之抵押債務
    ，自88年5月7日起至90年10月22日止均由丁○○按月匯款付
    息（參見本院卷(一)180-189頁）。
(十二)、被上訴人二人具有旁系姻親關係。
六、兩造協議及簡化之爭點；如原審附表所示之系爭不動產實際
    所有人是否為訴外人丁○○？被上訴人己○○與林信村二人
    間有無買賣關係存在？己○○是否係借名登記人？系爭不動
    產於92年10月13日以買賣為原因移轉登記予被上訴人丙○○
    名下，有無民法第87條之適用？有無侵害到上訴人之債權？
    ，上訴人得否依民法第244條第1項主張撤銷之？茲分項說明
    本院判斷如下：
(一)、經查系爭房地雖於90年12月7日移轉登記於己○○名下，惟
    系爭房地原登記名義人係蔡興進，嗣因蔡興進積欠丁○○債
    務無力清償，而將系爭房地移轉登記予丁○○名下以抵償部
    分債務，丁○○嗣與訴外人林信村合意，將系爭房地借名登
    記予林信村名下，88年11、12月間丁○○與林信村合意終止
    借名登記契約後，丁○○再將如原審附表所示之不動產借名
    登記在被上訴人己○○名下，實際上系爭不動產之所有權係
    丁○○所有，此業據被上訴人陳述明確，並提出以蔡興進為
    發票人名義，面額各21萬元、450萬元、30萬元、21萬元、
    160萬元、12萬元、20萬元、22萬元、450萬元、30萬元，合
    計共1千2百17萬元之本票影本計10張為憑（參原審卷第105-
    114頁被證1所示），上訴人雖否認該不動產係丁○○所有，
    然系爭不動產確於88年3月4日即由蔡興進移轉登記為丁○○
    名下（參見原審115-116、119-121頁被證2、3所載）；而丁
    ○○取得系爭不動產時，訴外人蔡興進原向國泰世華銀行所
    設定之本金最高限額864萬元抵押權並未塗銷，該抵押借款
    之債務本息，自88年5月7日起至90年10月22日止，亦均由丁
    ○○按月匯款繳付，此非唯兩造所不爭執，並有國泰商業銀
    行股份有限公司員林分公司94年11月24日國世員林字第0064
    號函附交易明細可資佐參（本院卷(一)第180- 189頁）；倘訴
    外人蔡興進非以抵償債務及原抵押債務由丁○○負擔之意，
    而將系爭不動產移轉登記予丁○○，丁○○豈有自土地及建
    物過戶後，即承擔國泰世華銀行貸款本息之清償？甚至長期
    放任蔡興進高達千萬元以上之債務未予求償之理？可見被上
    訴人前開主張，應屬實情，從而系爭不動產於蔡興進移轉登
    記予丁○○名下時，即歸丁○○所有，洵無疑問。
(二)、次查，訴外人丁○○於取得前開不動產所有權之後，雖於88
    年12月17日以買賣為原因，移轉登記予林信村名義（參彰化
    縣彰化地政事務所異動索引，原審卷第22頁），但其二人間
    實際上並無買賣關係，林信村僅為單純之登記名義人，已為
    上訴人於原審94年1月20日言詞辯論期日所不爭執（原審185
    頁）；另上訴人於原審93年12月21日所提爭點理狀中，對於
    丁○○於88年12月17日移轉訴外人林信村係借名登記人一節
    ，亦明列為雙方不爭執之事項，而只爭執己○○與訴外人丁
    ○○間是否亦為借名登記，或實際之買賣而已（見原審卷第
    169-170），依民事訴訟法第280條第1項之規定，此部分已
    生視同自認之效力，此外，上訴人於本院亦不爭執林信村僅
    係被借名人而已（見本院卷第二宗第20頁）；是本件不動產
    既由丁○○移轉登記予林信村名下，林信村又僅為借名登記
    之名義人，益證系爭不動產之所以登記予林信村名下，實係
    基於丁○○與林信村間之借名契約而來，上訴人既未能舉證
    證明其前開視同之自認有何與事實不符之處，空言否認丁○
    ○為借名契約之當事人，自無可採。
(三)、再查：被上訴人主張系爭不動產固又以買賣之原因，由林信
    村名義移轉登記予己○○名下，但此係因丁○○欲以系爭不
    動產為抵押擔保向台中銀行續借資金，惟為林信村為拒絕，
    丁○○乃與林信村合意終止雙方之借名契約，並找被上訴人
    己○○為借名登記名義人，被上訴人己○○自始至終均未參
    與買賣過戶之事，亦從未過問資金流向等情，雖為上訴人所
    否認，但查：
    1.丁○○自88年3月4日即為系爭不動產之所有人，且於89
      年5月10日起即舉家遷入系爭建物內居住迄今之事實，業
      如前述，並有前揭土地及建物登記簿謄本及丁○○全戶戶
      口名簿影本在卷可稽。
    2.丁○○取得該不動產時，原由國泰世華銀行所設定之本金
      最高限額864萬元抵押權並未塗銷，而由丁○○於90年12
      月27日持該不動產向台中商業銀行和美分行設定最高限額
      抵押權登記並申貸借款貸借款500萬元，再以貸款所得，
      連同匯款手續費60元，共487萬4741元用以清償原所擔保
      之國泰世華銀行借款債權，而上揭台中銀行所設定之抵押
      權，其債務人雖登記為被上訴人己○○，但該筆借款債務
      係由丁○○先後於91年2月1日及同年4月19日分別將300萬
      元及197萬3639元匯入被上訴人己○○在台中銀行設立之
      帳戶內，再由台中銀行自該帳戶內自動扣款清償之事實，
      亦為兩造所不爭執，證人即前台中銀行和美分行經理陳明
      同於原審93年3月15日言詞辯論期日復致庭結證：前開500
      萬元貸款，係由伊與丁○○以代償條件談的，他欠世華多
      少我們就借他多少，錢直按撥給己○○帳戶等語屬實（原
      審卷第202-203頁），並有台中商業銀行和美分行94年11
      月8日00000000005號函覆之傳票及存款憑條為憑（本院卷
      (一)第159-164頁）。
    3.系爭不動產自原先林信村名義變更登記為被上訴人己○○
      ，或自被上訴人己○○名義變更登記為目前之被上訴人丙
      ○○，均係由丁○○單獨委任代書林素燕辦理，林信村及
      被上訴人二人均未出面，實際上無買賣契約，而由丁○○
      直接帶證件過來，由林素燕逕以買賣原因辦理變更登記，
      系爭不動產係丁○○所有，為配合地政機關需要，才以買
      賣為移轉登記之原因等情，亦據證人即代書林素燕於原審
      結證無訛（原審卷第192-193頁）；被上訴人己○○復自
      承伊僅係台中商銀上開500萬元借款之名義借款人，實際
      並未支付國泰世華銀行或台中商銀借款之本息，觀之其銀
      行存摺帳戶亦無任何繳付國泰世華銀行抵押債務利息之紀
      錄（見本院卷(一)第151-152頁）；可見系爭不動產並非己
      ○○所籌資買受，否則系爭不動產若為其向丁○○甚至林
      信村所買受，則何以己○○就買賣及移轉過戶之事始終未
      與林信村及代書接洽，甚至連貸款金額及用途亦一併由丁
      ○○全權處理而毫無置喙之餘地，上訴人空言本件房地係
      由己○○所買受云云，已難逕採。
    4.況系爭不動產係由丁○○借用林信村名義登記，已如前述
      ，上訴人雖又主張該不動產係由被上訴人己○○向丁○○
      所買受取得，並以被上訴人己○○代償國泰世華銀行之貸
      款以為買賣價金之支付，於清償後再由被上訴人己○○向
      丁○○另行借貸497萬3千6百39元云云（見原審卷第170
      頁），然被上訴人己○○如確係因買賣取得系爭不動產，
      而受移轉登記為所有權人，依社會事實與經驗，其必給付
      價金予丁○○，始符常情，當無由丁○○反匯款入被上訴
      人己○○帳戶之理，且丁○○若非系爭不動產之實際所有
      權人，又何能由其單獨委任代書業者逕行變更為被上訴人
      丙○○之名義，並在不動產登記於被上訴人己○○名下時
      ，即長期居住及管理、使用該不動產，甚至擅行決定以該
      不動產向台中銀行申貸500萬元之借款，用以償還該不動
      產所擔保之借款債務？更有進者，倘被上訴人己○○與丁
      ○○確有約定由己○○代償國泰世華銀行之貸款以為雙方
      買賣價金之支付，則何以有關向台中商銀之貸款500萬元
      ，均由丁○○決定？丁○○又何須於台中商銀貸款後，再
      先後合計匯款497萬3千6百39元予己○○戶內以為扣款清
      償？若該497萬3千6百39元之匯款，確係被上訴人己○○
      向丁○○之借款，則依一般正常情形，當會立據為憑，並
      約定利息，借款之金額亦應以萬元或千元單位，殊將借款
      計算至千元甚至百元以下零頭之必要，再民間借貸之利息
      往往較銀行貸款利息高出一倍以上，因此一般人均無於民
      間借款以清償銀行貸款之情形，上訴人前開主張，既無書
      面，與常情及經驗法則亦有不符，礙難採言。
    5.又查系爭不動產要過戶給誰，係由丁○○一人處理，被上
      訴人二人、許信村均未出面，另證件、印章亦係由丁○○
      提供給代書用辦理所有權移轉過戶，且伊不認識林信村、
      己○○丙○○三人等情，已據證人林素燕證述無誤（原審
      卷第191～192頁）；且被上訴人己○○僅提供人頭供登記
      之用，並未參與過戶之事，有關被上訴人二人間不動產所
      有權移轉契約書上「己○○」之簽名，亦係丁○○所簽，
      非己○○所為等情，亦據被上訴人己○○陳述明確（原審
      卷第46頁、第194頁）；益見系爭不動產實際所有人係丁
      ○○所有，而借名登記其妻舅即被上訴人己○○之名下。
    6.綜上所述，系爭不動產既係蔡興進為抵償債務之緣故，而
      移轉登記為丁○○所有，再由丁○○借名登記在林信村之
      名下，其後再由丁○○徵得被上訴人己○○之同意後，由
      林信村之名義變更為被上訴人己○○，相關之變更名義手
      續復由丁○○一人委由代書為之，足證丁○○方為系爭不
      動產之實際所有權人，被上訴人己○○只是單純為借名契
      約之登記名義人，此外，上訴人又無法舉證證明被上訴人
      己○○有何向丁○○買賣系爭不動產之事實，空言主張系
      爭不動產係被上訴人己○○所買受並為其所有，核屬無據
      。
(四)、第按借名登記係指約定一方所有應登記之財產，雙方實際上
    並無移轉所有權之意思，該財產之管理、使用、處分權悉由
    借用人自行辦理之無名契約，與信託契約之要件不符，並無
    信託法之適用。而借名登記契約著重當事人間信賴關係，基
    於契約自由原則，自屬合法有效之契約，性質上與委任契約
    相似，應類推適用委任關係終止、消滅之規定，故借用人自
    得依民法第419條第1項之訂，隨時終止契約，請求返還該不
    動產，最高法院91年度台上字第1871號、91年台上字第2028
    號判決要旨足參，本件訴外人丁○○既為系爭不動產之實際
    所有權人，只因借名之緣故，將系爭不動產登記於被上訴人
    己○○名下，其後再與被上訴人己○○合意終雙方之借名契
    約，並請求被上訴人己○○返還系爭不動產，而指定被上訴
    人丙○○為登記名義人，依前開判決之意旨，自為法所允。
(五)、上訴人固又抗辯：借名登記為實務所稱消極信託，仍有現行
    信託法適用，而被上訴人己○○縱為受託人，然因未為信託
    登記，自不得以其間之信託關係對抗上訴人云云，惟按土地
    法第43條所謂之登記有絕對效力，係為保護因信賴登記取得
    土地之的第三人而設，故登記原因無效或撤銷時，在第三人
    未取得土地登記前，真正權利人對於登記名義人自仍得主張
    之，此有最高法院40年台上字第1892號判例、39年台上第
    1109號判例可參。準此，無論土地法第43條或信託法第4條
    之規定，均非於保護交易安全之必要限度外剝奪真正權利人
    之權利（參見司法院28年院字第1919號解釋參照）。本件上
    訴人與被上訴人己○○簽立連帶保證契約時，系爭不動產尚
    未登記於被上訴人己○○名下，職是上訴人當初授信行為並
    非因信賴系爭不動產登記而為，自與土地法第43條及信託法
    第4條之規定有間，更不得因之剝奪真正權利人丁○○行使
    其所有物返還登記之權限。
(六)、雖上訴人又舉最高法院50年台上字第2675號判例及同院79年
    台上字第1333號判決意旨謂：民法第87條第2項所謂虛偽意
    思表示，隱藏有他項真實之法律行為而言，其所隱藏之行為
    ，當無及於他人之效力，據以主張：被上訴人間之買賣為通
    謀虛偽意思表示，依法其債權及物權行為均屬無效，且所謂
    之隱藏行為係指被上訴人（即表意人）己○○與相對人即被
    上訴人丙○○間移轉所有權之行為，故縱認第三人丁○○終
    止與被上訴人己○○之借名契約，請求己○○返還系爭房地
    ，並指定被上訴人丙○○為登記名義人為實，亦屬被上訴人
    丙○○與第三人丁○○間之約定移轉行為，與本件之隱藏行
    為無涉，無適用民法87條第2項之餘地云云，然系爭不動產
    係丁○○所有，而丁○○將系爭房地登記給己○○乃出於借
    名登記所致，且被上訴人己○○係因丁○○為其妻舅之緣故
    ，始應允出名登記，可見被上訴人己○○係與丁○○合意成
    立借名登記契約，與被上訴人丙○○無涉，所謂通謀虛偽意
    思表示之當事人，當係存於丁○○及被上訴人己○○二人之
    間，非如上訴人所主張係存在於被上訴人二人間之所有權移
    轉行為，再丁○○及被上訴人通謀意思表示下所隱藏之法律
    行為，實為借名契約及終止借名契約後登記返還之法律關係
    ，依據民法第87條第2項規定，本件即適用借名契約有關之
    規定，而非無效之法律行為。
(七)、至被上訴人二人間雖無買賣關係，但查：
  1.原登記名義人林信村，在名義上雖亦以買賣為原因，而將系
    爭不動產移轉登記在被上訴人己○○之名下，但實際上係基
    於丁○○與林信村合意終止雙方借用契約之結果，並非林信
    村與被上訴人間己○○間有何買賣及移轉所有權之合意存在
    ，是被上訴人己○○其後縱依丁○○之指示，將系爭不動產
    過戶予丙○○，亦係出於與丁○○合意終止借名契約，並履
    行其返還義務之行為而已，並非因其與被上訴人丙○○間有
    何移轉之合意或贈與之約定。
  2.又所謂借名契約之當事人亦存於被上訴人己○○與丁○○二
    人之間，而被上訴人己○○與丁○○通謀虛偽意思表示下所
    隱藏之法律行為，實為借名契約及借名登記返還之法律關係
    ，並非上訴人所謂「本件隱藏行為應指被上訴人己○○與相
    對人即被上訴人丙○○間移轉所有權行為」一節，已詳如前
    述，由此可知，本件92年10月1日買賣契約通謀虛偽意思表
    示之當事人係己○○與丁○○，發生借名返還登記義務亦為
    通謀虛偽意思表示者己○○，與上揭判例事實法律關係牽涉
    第三人之情形，尚屬有間，至於丙○○不過係丁○○請求己
    ○○返還登記系爭房地時，被指定之受返還登記名義人，此
    種情形就如同買賣契約買受人，指定過戶予第三人時，該第
    三人之地位，惟買賣契約意思表示之當事人仍為出賣人與買
    受人，第三人並非買賣契約當事人，更未發生上揭判例事實
    中意思表示當事人一方與第三人通謀虛偽意思表示之情形。
  3.至丙○○與丁○○間內部法律關係，則係丁○○本於法定代
    理人之身分，贈與系爭房地與丙○○，丁○○並依法繳納贈
    與稅，此亦有財政部台灣省中區國稅局贈與稅繳清證明書影
    本為憑（見原審卷第91頁）；換言之，丁○○與丙○○之間
    贈與之意思表示係彼此雙方之真意，並無通謀虛偽意思表示
    。而己○○將系爭房地依照丁○○指示移轉登記與丙○○，
    乃係借名登記約定終止後返還，以及贈與契約一併辦理之結
    果，自不能將通謀虛偽意思表示當事人間借名登記契約終止
    後返還之法律關係，與丁○○與丙○○間贈與關係，混為一
    談。
(八)、綜上，被上訴人己○○依丁○○之指示將該不動產移轉登記
    予被上訴人丙○○名下，既係履行其與丁○○間終止借名契
    約後之返還義務，而被上訴人己○○將原屬於丁○○之系爭
    房地返還予丁○○指定之人丙○○，亦係為其權利之行使，
    自無加損害於上訴人，且系爭不動產本非被上訴人己○○之
    財產，本不屬上訴人債權擔保之範圍，亦無生損害上訴人債
    權之可言，則上訴人主張被上訴人等係共同故意以背於善良
    風俗之方法加損害於上訴人，應依民法第184條第1項後段、
    第185條及第231條第1項之規定，請求被上訴人等回復原狀
    ，及依民法第244條規定請求撤銷被上訴人二人之買賣及所
    有權移轉行並塗銷其於92年10月13日所為之所有權移轉登記
    ，核與事證不符，尚難採信。
(九)、第按確認法律關係成立或不成立之訴，非上訴人有即受確認
    判決之法律上利益者，不得提起之，民事訴訟法第二百四十
    七條第一項前段定有明文。所謂即受確認判決之法律上利益
    ，係指因法律關係存否不明確，致上訴人主觀上認其在法律
    上之地位有不安之狀態存在，而此項不安之狀態，能以確認
    判決將之除去者而言，業據最高法院著有五十二年臺上字第
    一二四０號判例意旨足參。又無買賣契約存在，而以買賣為
    不動產之移轉原因，固為通謀虛偽意思表示，但其隱藏之他
    項法律行為如已具備成立要件及生效要件，即不得以其為虛
    偽之買賣而訴求塗銷該土地之所有權移轉登記，既不得請求
    塗銷此項所有權移轉登記，則訴求確認該土地之買賣關係不
    存在，即無即受確認判決之利益（最高法院著有69年度台上
    字第3937號判決意旨參照）。本件被上訴人己○○與丙○○
    二人間並無買賣關係，並無不明確之情形，且被上訴人之所
    以將系爭不動產移轉予丙○○名下，係基於其與丁○○間所
    隱藏之借名登記返還請求權而來，並於雙方合意終止借名契
    約後，由丁○○請求被上訴人己○○返還系爭房地，並指定
    被上訴人丙○○為登記名義人，則被上訴人己○○依丁○○
    之指示而為，將實際上歸丁○○所有之不動產，直接由被上
    訴人己○○移轉予被上訴人丙○○之名下，揆諸最高法院91
    年台上字第1871號、91年台上字第2028號判決意旨，其隱藏
    之借名契約及因終止借名契約後所生之物權移轉行為均具法
    律上之效力，被上訴人己○○既僅為借名之登記名義人而已
    ，上訴人即不得以被上訴人二人間之買賣為通謀虛偽意思表
    示，據以請求被上訴人丙○○塗銷所有權移轉登記，其既不
    得請求塗銷此項所有權移轉登記，乃訴求確認被上訴人間買
    賣關係不存在，當亦即無受確認判決之法律上利益，是上訴
    人此部分之請求，亦屬無理由，應予駁回。
七、從而，本件上訴人之主張，無論其先位聲明請求確認被上訴
    人間於92年10月1日就原審附表所示不動產之買賣關係與所
    有權移轉登記均不存在，及被上訴人丙○○應塗銷系爭不動
    產之所有權移轉登記，或備位聲明請求撤銷被上訴人間就系
    爭不動產所為之買賣行為及所有權移轉行為，及被上訴人丙
    ○○應塗銷系爭不動產之所有權移轉登記，於法俱屬無據，
    原審因之駁回其先位及備位聲明之請求，並無不合，上訴人
    仍執前詞，請求將原判決予以廢棄，核屬無據，其上訴為無
    理由，應予駁回。
八、本件為判決基礎之事證已臻明確，兩造其餘攻擊防禦方法，
    核與判決結果不生影響，自無逐一論列之必要。
九、據上論結，本件上訴為無理由，依民事訴訟法第449條第1項
    ，第78條，判決如主文。
中    華    民    國    95    年    2     月    14    日
                    民事第二庭審判長法  官  童有德
                                    法  官  翁芳靜
                                    法  官  謝說容
以上正本係照原本作成。
如對本判決上訴，須於收受判決送達後20日內向本院提出上訴書
狀，其未表明上訴理由者，應於提出上訴後20日內向本院提出上
訴理由書（須按他造人數附具繕本）。
上訴時應提出委任律師為訴訟代理人之委任狀。具有民事訴訟法
第466條之1第1項但書或第2項之情形為訴訟代理人者，另應附具
律師及格證書及釋明委任人與受任人有該條項所定關係之釋明文
書影本。
                                    書記官  蘇昭文
中    華    民    國    95    年    2     月    14    日
                                                      Ｂ


司法院資訊處製作；財團法人民間司法改革基金會備份。
